【裁判字號】    88,上易,5723
【裁判日期】    890131
【裁判案由】    違反公司法
【裁判全文】
臺灣高等法院刑事判決                          八十八年度上易字第五七二三號
    上  訴  人  臺灣桃園地方法院檢察署檢察官
    上  訴  人
    即  被  告  甲○○
    選任辯護人  張玉希
右上訴人因被告違反公司法案件，不服台灣桃園地方法院八十八年度易字第一一三二
號，中華民國八十八年九月二十三日第一審判決（起訴案號：台灣桃園地方法院檢察
署八十七年度偵字第一三四三０號），提起上訴，本院判決如左：
        主  文
上訴駁回。
        事  實
一、甲○○係台北縣永和市○○路一九一巷二號四樓莒錩停車場開發股份有限公司（
    下稱莒錩停車場公司）之股東兼前任董事長，於擔任該公司負責人期間（民國八
    十五年十二月十一日起至八十七年二月間止），明知除因業務交易行為有融通資
    金之必要外，不得將公司之資金貸與股東，竟於八十六年二月二十五日，非因公
    司間業務交易行為融通資金之必要，代表莒錩停車場公司，將莒錩停車場公司資
    金貸與股東王台生（另案偵辦）新台幣（下同）一百二十萬元，並指示由莒錩停
    車場公司管理部主管劉永和匯款交付。
二、案經莒錩停車場公司股東乙○○訴由臺灣桃園地方法院檢察署檢察官偵查起訴。
        理  由
一、訊據被告甲○○固坦承於擔任莒錩停車場公司期間，因股東王台生個人急需資金
    ，乃代表該公司貸與王台生一百二十萬元之款項應急等情不諱，惟矢口否認有違
    反公司法之犯行，辯稱：伊係依莒錩公司內部管理規則，同意借款予股東應急，
    並未違反公司法云云。惟查：右開事實，業據告訴人乙○○指訴綦詳，並經證人
    陳勝源、劉永和、王台生、趙家齊證述屬實，復有轉帳傳票影本、現金收入傳票
    影本及利息收款明細影本一件等附卷可稽，且按公司法第十五條第二款關於公司
    之資金，除因公司間業務交易行為有融通資金之必要外，不得貸與股東或任何他
    人之規定，屬強制性質，即使經公司董事會或股東會決議通過，亦屬無效，是以
    被告身為公司負責人，應知公司資金僅能用於業務需要，不得貸與股東或他人，
    乃竟違反上開規定，將公司資金貸與股東王台生，自難諉無前開罪責之成立。再
    公司如因特殊需要，將公司資金貸與兼股東之員工，作為認購該公司特別股之股
    款，再按月由員工薪資中扣抵並計息收回，依經濟部七十五年十二月二十六號商
    字第五六九五一號函解釋，固認無違反公司法第十五條第二項之規定，然此係指
    按實際情形，依其借貸內容是否越出預支薪資之常軌，以定有無違反上開規定而
    言。經查：前開公司貸與股東王台生一百二十萬元，數額龐大，已逾越預支薪資
    之常軌，且亦非基於公司與股東間之特殊需要，揆諸上開說明，自難認無違前揭
    規定，被告執此爭辯，亦無足取。本件事證明確，被告犯行堪以認定。
二、被告行為後，公司法第十五條業於八十六年六月二十五日公布，自同月二十七日
    起施行，經比較新舊法結果，以裁判時之新法較有利於被告，自應依刑法第二條
    第一項前段規定，適用新法。是核被告所為，係違反公司法第十五條第二項之規
    定，應依同法條第三項之規定處罰。
三、公訴意旨另以：被告甲○○係莒錩停車場公司之股東兼前任董事長，於擔任莒錩
    停車場公司負責人期間（八十五年十二月十一日起至八十七年二月間止），明知
    公司除因業務交易行為有融通資金之必要外，不得將公司之資金貸與股東或任何
    他人，竟基於概括之犯意，自八十六年一月十五日起至八十七年一月十二日止，
    非因公司間業務交易行為融通資金之必要，連續代表莒錩停車場公司，多次將莒
    錩停車場公司資金貸與股東莒昌企業股份有限公司（下稱莒昌公司）計七百二十
    萬元，並指示由莒錩停車場公司管理部主管劉永和匯款交付，因認被告此部分亦
    涉有違反公司法第十五條第二項之規定，應依同法條第三項之規定處罰。惟按犯
    罪事實應依證據認定之，無證據不得推定其犯罪事實；又不能證明被告犯罪者，
    應諭知無罪之判決，刑事訴訟法第一百五十四條、第三百零一條第一項分別定有
    明文。訊據被告甲○○堅詞否認有此部分違反公司法之犯行，辯稱：莒昌公司向
    莒錩停車場公司借款係因二公司間有業務往來，亦即莒錩公司移轉部分業務予莒
    昌公司，且代莒錩公司購買材料，有融通資金之必要，始為前開貸款等語。經查
    ：被告所辯上情，業據提出承攬轉讓協議書、莒錩停車場公司監事紀錄、利息計
    算表、費用計算表委託書及託收票據明細表等件在卷為憑，並經證人即莒錩停車
    場公司股東趙家齊、劉永和、王台生證稱：莒昌公司與莒錩停車場公司之間確有
    業務往來，莒錩公司並有移轉停車場業務予莒昌公司，莒昌公司且代莒錩公司購
    買材料等語無異，自堪採信。是以被告基於各該公司間業務往來，認有融通資金
    之必要，乃同意莒錩公司借款予莒昌公司，即無違反公司法第十五條第二項之可
    言，自難以同條第三項之罪相繩。此外，復查無其他積極證據足資認定被告涉有
    此部分犯行，自屬不能證明被告此部分犯罪，惟因公訴意旨指此與前揭論罪科刑
    部分有連續犯關係，屬裁判上一罪，爰不另為無罪之諭知。
四、原審基於前開理由，因依公司法第十五條第二項、第三項、刑法第十一條前段、
    第二條第一項前段、第四十一條、罰金罰鍰提高標準條例第二項各規定，於審酌
    被告之犯罪動機、素行良好、目的、手段以及王台生已如數返還借款，所生危害
    尚非嚴重等一切情狀，量處拘役五十日，並諭知如易科罰金，以三百元折算一日
    。核其認事用法，俱無違誤，量刑亦甚允洽。被告上訴意旨，否認犯罪，公訴人
    上訴意旨，仍執陳詞，指摘原判決不當，均為無理由，胥予駁回。
據上論斷，應依刑事訴訟法第三百六十八條，判決如主文。
本案經檢察官錢漢良到庭執行職務。
中      華      民      國    八十九    年      一      月    三十一    日
                              臺灣高等法院刑事第六庭
                                  審判長法  官  陳  春  秋
                                法  官  梁  力  求
                                        法  官  高  明  哲
右正本證明與原本無異。
不得上訴。
                                        書記官  李  垂  福
中      華      民      國    八十九    年      二      月      一      日
附錄：本案論罪科刑法條全文
公司法第十五條：
公司不得經營登記範圍以外之業務。
公司之資金，除因公司間業務交易行為有融通資金之必要者外，不得貸與股東或其他
個人。
公司負責人違反前二項規定時，各處一年以下有期徒刑、拘役或科或併科五萬元以下
罰金。並賠償公司因此所受之損害。


司法院資訊處製作；財團法人民間司法改革基金會備份。
